【裁判字號】    95,訴,514
【裁判日期】    950920
【裁判案由】    分割共有物
【裁判全文】
臺灣彰化地方法院民事判決  95年度訴字第514號
原      告  己○○
被      告  戊○○
            甲○○
            乙○○
            丁○○
上一人訴訟代理人  丙○○
上列當事人間請求分割共有物事件，經本院於民國95年9月6日言
詞辯論終結，判決如下：
    主      文
兩造共有坐落彰化縣永靖鄉○○段陸零零地號、地目田、面積貳
捌伍柒平方公尺土地，其分割方法如附圖所示，編號Ａ部分、面
積壹肆貳玖平方公尺，分歸被告戊○○取得；編號Ｂ部分、面積
參伍柒平方公尺，分歸被告甲○○取得；編號Ｃ部分、面積參伍
柒平方公尺，分歸被告乙○○取得；編號Ｄ部分、面積參伍柒平
方公尺，分歸被告丁○○取得；編號Ｅ部分、面積參伍柒平方公
尺，分歸原告（附圖誤載為洪「協」政，應為己○○）取得。
訴訟費用由兩造按附表所示比例分擔。
    事實及理由
一、原告起訴主張：坐落彰化縣永靖鄉○○段600地號、地目田
    、面積2,857平方公尺土地（下稱系爭土地）為兩造所共有
    ，應有部分如附表所示。而系爭土地並無因物之使用目的不
    能分割或契約訂有不分割期限之情形，且兩造無法協議分割
    ，爰基於民法第823條第1項、第824條第2項、農業發展條例
    第16條第1項第4款之法律規定，請求准予裁判分割系爭土地
    等語。並聲明：如主文第1項所示。
二、被告方面：
（一）被告戊○○則以：原告方案會傷害到伊現作物及田埂，故
      不同意分割等語。並聲明：原告之訴駁回。
（二）被告甲○○以：對原告主張如何分割表示沒意等語。並聲
      明：同意分割。
（三）被告乙○○則以：依原告方案分割，會影響其將來以地易
      地，故不同意分割等語。並聲明：原告之訴駁回。
（四）被告丁○○則以：原告無權利主張分割，因他是在農業發
      展條例89年1月4日修正後因拍賣取得系爭土地之應有部分
      而成為共有人，且分割後所分得之土地面積將不足0.25公
      頃，與農業發展條例第16條防止土地細分之規定不符，故
      不同意分割等語。並聲明：原告之訴駁回。
三、本件原告主張之上開事實，業據其提出土地登記謄本、地籍
    圖謄本、土地登記簿謄本在卷為證，經核相符，且被告所不
    爭執，應認為真正。按每宗耕地分割後每人所有面積未達0.
    25公頃者，不得分割，但本條例中華民國89年1月4日修正施
    行前之共有耕地，均得分割為單獨所有，農業發展條例第16
    條第4款定有明文。經查，系爭土地於重劃前為彰化縣永靖
    鄉○○段獨鰲小段328之1地號土地，使用分區經編定為特定
    農業區，使用地類別為農牧用地，屬農業發展條例第3條第
    11款所定耕地，且面積僅2,857平方公尺，如按兩造應有部
    分比例分割後，兩造所分配取得之各筆土地面積均未達0.25
    公頃，此有土地登記謄本在卷可稽；惟系爭土地於農業發展
    條例89年1月28日修正施行前，即由被告戊○○、甲○○、
    乙○○及訴外人丙○○、洪銘隆共有，嗣原共有人丙○○於
    90年7月23日以夫妻贈與為由將其應有部分8分之1移轉登記
    予被告丁○○；被告己○○於94年8月8日因拍賣取得原共有
    人洪銘隆之應有部分8分之1，此有土地登記簿謄本、異動索
    引資料附卷可考，並為兩造所不爭執。查農業發展條例第16
    條其規範意旨在於避免農地細分，另同條但書第4款設有例
    外准許分割之規定可請求分割。不論原共有人丙○○、洪銘
    隆，究係於89年1月28日農業發展條例修正施行前或修正後
    ，而分將其所有之應有部分移轉登記予被告丁○○及原告，
    除共有人之名義有更替外，其移轉登記前後系爭土地之共有
    人數並未因此增加，與農業發展條例第16條防止耕地細分之
    立法意旨，並無不合；且本件原告現請求分割，與丙○○、
    洪銘隆先請求分割後，再將其分得部分轉登記予被告丁○○
    及原告，二者實無軒輊，故解釋上應認本件原告請求分割，
    仍有農業發展條例第16條第1項第4款規定之適用，自得分割
    為單獨所有，不受農業發展條例第16條所定分割後最小面積
    之限制。何況，若認本件無農業發展條例第16條第1項第4款
    規定之適用，則本院只有行「變價分割」一途（參見最高法
    院64年台上字第420號判例），而將系爭土地整筆變賣後由
    兩造依應有部分比例分配價金，屆時反而對兩造於系之土地
    上現有之耕作、經營有害，更可能使共有人永久喪失土地之
    利用，對兩造均未必有利，故依前揭解釋，不但符於該規定
    意旨，亦對兩造有利。再者，系爭土地既無使用目的不能分
    割，或訂有不分割期限之情形，且兩造亦未能達成分割協議
    ，是以原告依民法第823條第1項、第824條第2項，農業發展
    條例第16條之規定，請求分割系爭土地，即屬有據，應予准
    許。
四、按共有人因共有物分割之方法不能協議決定，而提起分割共
    有物之訴，應由法院斟酌共有物之性質、共有人之意願、全
    體共有人之利益、經濟效用等因素，秉持公平原則，而為適
    當之分配。經查：依原告所提、如附圖所示之分割方案分割
    ，各共有人所分得之坵塊均呈長方形，便於耕作利用，顯無
    何不適當之處，故本院認原告提出之方案已屬適當，爰判決
    如主文第一項所示。另被告乙○○雖抗辯，依原告方案分割
    ，會影響其將來以地易地，故不同意分割等語；惟法院就共
    有土地為裁判分割，僅就當事人請求分割之土地，斟酌其分
    割結果是否公平適當為已足，至其他土地縱為某當事人與他
    人所共有，而與系爭共有土地相鄰，但既不在請求合併分割
    之列，自無予以考量之必要（最高法院77年度台上字第2330
    號判決參考），故被告乙○○抗辯其應有部分與他筆土地如
    何換地利用，顯非本院所應加斟酌，併予敘明。
五、訴訟費用負擔之依據：民事訴訟法第80條之1。
中    華    民    國    95    年    9    月    20     日
                            民事第一庭
                                法  官  吳俊螢
以上正本係照原本作成。
如對判決上訴，應於判決送達後20日內向本院提出上訴狀。
中    華    民    國    95    年  9      月    20    日
                                書記官  林文斌
附表：
┌────────┬──────────────┐
│共有人          │應有部分（訴訟費用負擔比例）│
├────────┼──────────────┤
│戊○○          │1/2                         │
├────────┼──────────────┤
│甲○○          │1/8                         │
├────────┼──────────────┤
│乙○○          │1/8                         │
├────────┼──────────────┤
│丁○○          │1/8                         │
├────────┼──────────────┤
│己○○          │1/8                         │
└────────┴──────────────┘


司法院資訊處製作；財團法人民間司法改革基金會備份。
